臺灣高等法院刑事判決　　　　　　96年度重上更(四)字第32號
上　訴　人
即　被　告　戊○○更名陳詮銨.
選任辯護人　林詮勝律師
上列上訴人因偽造有價證券等案件，不服臺灣臺北地方法院八十
五年度訴字第一八八三號，中華民國八十六年二月四日第一審判
決（起訴案號：臺灣臺北地方法院檢察署八十五年度偵字第六七
七０號），提起上訴，本院判決後，經最高法院第四次發回更審
，本院判決如下：
    主  文
原判決關於陳詮銨（原名戊○○）部分撤銷。
陳詮銨無罪。
    理  由
一、本件公訴要旨略以：
  (一)上訴人即被告陳詮銨（以下仍用原名戊○○）與鐘榮翼（已
    判決無罪確定）於民國（下同）八十三年四月二十二日，與
    江祥之繼承人江建明，就江祥所遺坐落台北縣土城市○○○
    段冷小坑小段八六之二、八六之三、八六之五、八六之七、
    八六之一０地號及非屬繼承財產之八六之一地號共計六筆土
    地，商談合建事宜，被告與鐘榮翼並於八十三年四月二十七
    日，在台北縣土城市交付江建明地主保證金新台幣（下同）
    二百萬元，江建明則簽發票號為0000000號、發票日八十三
    年四月二十七日、面額二百萬元之本票（下稱系爭本票）交
    予被告與鐘榮翼收執，以為收據保證，並言明於正式簽訂合
    建契約時，即退還系爭本票。
  (二)詎被告與鐘榮翼於八十三年五月二十七日，攜帶正式契約前
    來時，竟拒絕返還系爭本票。嗣雙方因故發生爭執，合建契
    約無法順利，被告與鐘榮翼為保全上開債權，基於共同之犯
    意，竟未經丁○○○、甲○○、乙○○、丙○○（以上四人
    亦是上開土地繼承人）等人同意，而盜蓋原由丁○○○、甲
    ○○、乙○○、丙○○委託被告辦理繼承登記時，所交付保
    管之印章於系爭本票上，並於八十四年間據以向臺灣板橋地
    方法院聲請對丁○○○、甲○○、乙○○、丙○○等人強制
    執行，使該法院誤准予強制執行裁定後，聲請查封丁○○○
    、甲○○、乙○○、丙○○等人之財產。
  (三)因認被告不無涉犯刑法第二百零一條第一項之偽造有價證券
    罪、第二百十四條使公務員登載不實文書罪嫌云云。
二、本件公訴意旨認被告有上開不法情事，不外以下列諸項為論
    據：(一)被害人丁○○○、乙○○、丙○○之指訴；(二)證人江
    建明、陳江波之證詞；(三)系爭本票、合建契約書、台灣板橋
    地方法院八十四年度票字第五六０八號民事裁定、八十五年
    度民執宿字第七六０號囑託查封登記函及土地登記申請書影
    本；(四)同案被告鐘榮翼與證人陳志成電話錄音譯文；(五)被告
    供述江建明等人簽發系爭本票時，另一繼承人江正一也在場
    ，簽訂合建契約與簽發系爭本票同時等語。既然江正一在合
    建契約簽名按指印，則被告理應會要求江正一在系爭本票上
    簽名或蓋章，卻未如此，應係偽造本票。
三、訊據被告堅詞否認有上開偽造有價證券及使公務員登載不實
    文書情事，其辯稱略以；
  (一)八十三年四月二十七日當天，丁○○○與江建明、乙○○、
    甲○○、丙○○等人，都有在台北縣土城市○○路五八七巷
    三號祖厝，討論合建事宜，因江建明提議先拿二百萬元，而
    能否順利辦理繼承猶不可知，故被告要求簽發本票。江建明
    先在被告寫好內容之本票上簽名並按捺指印，丁○○○去房
    間拿印章出來交給江建明蓋章，至於乙○○、甲○○、丙○
    ○印章由何人加蓋，被告當時人在外面，不在客廳，並不清
    楚。本票蓋好章，由江建明交給被告，並非被告擅自盜蓋丁
    ○○○、乙○○、甲○○、丙○○之印章。
  (二)被告於八十三年四月二十七日下午二、三時就前往處理，直
    到晚間十、十一時才離開，江建明兄弟陸陸續續到達，又來
    來去去，討論很久。等到江建明協調好，蓋好本票，被告才
    交付二張面額共計二百萬元支票給江建明。如果江建明他們
    兄弟未簽發本票，被告就不會付錢，是被告並無偽造本票之
    必要。
  (三)本票上江建明簽名、指紋江建明承認為真實，丁○○○印章
    說辦理拋棄繼承登記時交給被告，但丁○○○於配偶過世時
    即拋棄繼承，並沒有交給被告，且法務部調查局的鑑定本票
    上的印章與拋棄繼承聲明書上面的印章不同，所以印章不是
    交給被告，被告並沒有盜用印章。而被告聲請本票裁定的時
    候，告訴人有提起抗告，但後來也沒有提起確認本票債權不
    存在的訴訟，所以告訴人所言均非實在。又錄音譯文說『他
    』自己蓋上等語，非指被告，而是指告訴人他們，故被告沒
    有偽造有價證券等語。
四、按犯罪事實應依證據認定，無證據不得認定犯罪事實；又不
    能證明被告犯罪者，應諭知無罪之判決，刑事訴訟法第一百
    五十四條第二項、第三百零一條第一項分別定有明文。又事
    實之認定，應憑證據，如未能發現相當證據，或證據不足以
    證明，自不能以推測或擬制之方法，為裁判基礎；且認定不
    利於被告之事實須依積極證據，苟積極證據不足為不利於被
    告事實之認定時，即應為有利於被告之認定；另認定犯罪事
    實所憑之證據，雖不以直接證據為限，間接證據亦包括在內
    ，然而無論直接證據或間接證據，其為訴訟上之證明，須於
    通常一般之人均不致有所懷疑，而得確信其為真實之程度者
    ，始得據為有罪之認定，倘其證明尚未達到此一程度，而有
    合理之懷疑存在，無從使事實審法院得為有罪之確信時，即
    應由法院為諭知被告無罪之判決（最高法院七十六年臺上字
    第四九八六號判例意旨參照）。
五、經查：
  (一)本件被告辯稱其因上開土地合建契約，支付保證金二百萬元
    ，而要求簽發同額系爭本票，且江建明（已自殺死亡）有在
    該本票上簽名並按捺指印等情，為證人江建明所是認（見偵
    卷第二一至二二頁），且有江建明親自簽名並按捺指印之系
    爭本票影本在卷可稽（見偵卷第一二頁），應可採取。
  (二)被告於偵查時供述：當時江建明要借錢好幾百萬元，伊說不
    行，…是他先要借錢，伊說不行，就談合建契約。第一次付
    三十萬元，簽合建契約，三十萬元是即期支票，要求他們把
    兄弟所有繼承人都找來，才能再進行下去。後來，他們所有
    繼承人都來，伊付了二百萬元支票，當時他媽媽（即丁○○
    ○）也在等語（見偵卷第三九頁反面、四０頁）。證人即同
    案被告鐘榮翼於偵查時供述：伊交二張支票共二百三十萬元
    給江建明…因江建明急著用等語（見偵卷第二一頁反面）；
    證人甲○○即江建明之兄於本院更(一)審供述：當天是開二張
    票，票交給江建明，他如何處理伊不知道，伊沒有分到錢。
    因為伊弟弟（即江建明）已經先跟被告拿三十萬元，不好不
    配合，所以伊沒有分錢的意思，純粹是幫伊弟弟，他當時缺
    錢等語（見上更(一)卷第五四頁）；告訴人丁○○○、乙○○
    、甲○○、丙○○（下稱告訴人等四人）聲請傳喚之證人即
    介紹以上開土地合建之陳江波，於偵查時結證稱：土地合建
    係伊介紹，八十三年四月二十二日，在江建明家中，…江建
    明原借錢三百萬元，…戊○○借他三十萬元。當天還講到辦
    好繼承要合建時，少收一點押金等語（見偵卷第四０頁反面
    、四一頁），經互核上開證人之證述內容相符，足徵本件係
    因證人江建明需錢孔急，主導提供尚未辦理繼承登記之土地
    與被告及同案被告鐘榮翼等人合建，被告要求對方簽發系爭
    本票才願支付二百萬元甚明。是系爭本票如未依被告所要求
    條件簽發，被告自無庸支付二百萬元，則被告難謂有偽造系
    爭本票之動機。
  (三)再證人江建明既熱切需求該二百萬元，為順利取得二百萬元
    ，如告訴人等四人拒絕共同簽發，證人江建明亦顯然存在偽
    造之犯罪動機。而系爭本票係由證人江建明交付予被告戊○
    ○等情，並據證人江建明證述在卷（見偵卷第二二頁，上訴
    卷第五二、五三、五四頁）。則證人江建明為告訴人等四人
    之子或兄弟，由證人江建明主導辦理繼承登記合建事，在在
    需要用到印章，證人江建明欲取得告訴人等四人之印章，自
    非難事，足證證人江建明有偽造系爭本票關於告訴人等四人
    為發票人部分之機會。是系爭本票，自不能排除為證人江建
    明偽造之可能性，要不能確定係為被告所偽造。
  (四)證人江建明於偵查時證述：於八十三年四月二十七日，他們
    （被告）交伊二百萬元支票，伊簽發二百萬元本票，二百萬
    元是本來說要借伊，後來當為合建保證金。…伊剛開始簽（
    本票）時，伊兄弟不在，後來他們說要叫伊兄弟回來等語（
    見偵卷第四三正反頁）。證人陳江波於偵查時證述：四月二
    十七日在江建明家中，當時被告、鐘榮翼、李隆、江建明
    、甲○○、丙○○、丁○○○、陳雄強、乙○○、程秦在，
    當天被告拿二百萬元借給告訴人（即江建明）兄弟…戊○○
    他們寫好本票拿出來，又拿回去，拿本票給他們看，表示江
    建明兄弟有向他們借錢…伊只看到一個指印，其他沒有印章
    等語（見偵卷第四一至四二頁）；另一在場證人陳雄強於偵
    查中證述：被告拿二百萬元說要借江建明，沒有寫借據，系
    爭本票是被告所寫，江建明有簽…拿本票本來在屋內，後來
    江建明兄弟回來在庭院等語（見偵卷第四二頁反面至四三頁
    反面）。參酌上開證詞，雖證人陳江波、江建明、陳雄強三
    人就被告交付二百萬元支票時，有否表明該金錢係借給江建
    明兄弟或為保證金，及有否要求江建明兄弟共同簽發系爭本
    票之意之供述，有不一之情形，惟依其等之供述，足信被告
    交付二百萬元時，有要求告訴人江建明之兄弟應在場，且告
    訴人等四人事實上亦有在場。是被告既有表示二百萬元係交
    給證人江建明兄弟，並非支付江建明個人，且有展示系爭本
    票，表示係江建明兄弟借錢，故其有要求江建明兄弟共同簽
    發本票之意思，甚為明顯。被告既因為交付合建契約保證金
    而要求簽發系爭本票，以資保障權益，且表明金錢係交付證
    人江建明兄弟，並非證人江建明個人，而要求證人江建明兄
    弟到場，是除以證人江建明為發票人外，依之常理，其自會
    要求在場之告訴人等四人與證人江建明一起簽發系爭本票，
    否則被告何須要求江建明要叫其兄弟回來，況被告如遭拒絕
    ，拒絕付款即可，是被告顯無偽造系爭本票之必要。
  (五)至告訴人等四人雖指稱：係交付印章供被告辦理合建土地繼
    承登記使用，為被告盜用該印章於系爭本票上加蓋云云。惟
    經本院前審向台北縣板橋地政事務所調取繼承登記案卷核閱
    結果，告訴人丁○○○係拋棄繼承，有提出繼承權拋棄書及
    六十四年十二月五日、七十八年五月十二日登記並請領之印
    鑑證明各一紙，並以該等印鑑證明上不同式樣之二顆印章，
    於自己之繼承權拋棄書加蓋之情形（見本院更(三)卷第一五六
    至一五八頁）。而本院前審為求慎重，亦檢具：票號「TH
    0000000號」之本票乙紙、繼承拋棄書原件 、台北縣警
    察局土城鄉戶政事務所印鑑證明原件、台北縣土城鄉戶政
    事務所印鑑證明書原件，送請法務部調查局鑑定本票上所
    蓋「丁○○○」之印文與其餘上所蓋「丁○○○」之
    所蓋之印文，是否相同，經該局鑑定後覆稱：「甲類（即
    ）印文均與乙一、乙二（即）類印文不同。」，此有
    該局九十五年八月十一日調科貳字第09500371210 號鑑定通
    知書在卷可佐（見本院更(三)字卷第一七五頁）。又證人即負
    責辦理繼承登記之代書王琦，於本院前審具結證述：伊未保
    管拋棄繼承人之印章，伊係一個一個找他們蓋章，並收取印
    鑑證明；有繼承土地之人，因為用印章機會較多，所以有印
    章放在伊這裡，比較方便。印象中丁○○○部分，係江建明
    帶伊去找丁○○○蓋章等語（見本院更(一)卷第六六、六七頁
    ）。從而，告訴人丁○○○指稱被告係因辦理合建土地繼承
    登記使用而取得伊加蓋系爭本票上印章云云，應非屬實。又
    經核閱上開繼承登記案卷，在告訴人申請辦理繼承登記時，
    繼承登記申請書上繼承人「丙○○、江健作」部分，原誤植
    為「江建忠」、「江建作」，並加蓋「江建忠」、「江建作
    」印文，嗣於「建」字上加「人」字邊，並於「江建忠」、
    「江建作」印文上劃「╳」，重新加蓋「丙○○」、「江健
    作」印文（見本院更(三)卷第一三一、一三三、一三四、一四
    一、一四四反面、一五五反面頁）；據證人王琦於本院前審
    證述：地政事務所審核時發現繼承登記申請書原來加蓋之「
    江建忠」、「江建作」印文有誤，所以才會在「江建忠」、
    「江建作」印文上劃「╳」，重新蓋上正確之「丙○○」、
    「江健作」印文；「江健作」印文是伊到江建明家中所蓋，
    「丙○○」印文是江建明帶伊到丙○○家裡所蓋等語（見本
    院更(一)卷第六七至六九頁）。則江建明原交給被告辦理繼承
    登記之丙○○及江健作之印章，應係誤刻為「江建忠」、「
    江建作」字樣者，否則證人王琦原先所持用錯誤之印章從何
    而來？又證人王琦既證述申請書上「丙○○」印文，係由證
    人江建明陪同到丙○○住家，由丙○○親自加蓋，則被告並
    未保管持有告訴人丙○○正確之印章，即無從以之盜蓋於系
    爭本票上。是告訴人等四人指稱被告係以告訴人丙○○所交
    給供辦理繼承登記之印章，盜蓋於系爭本票云云，與上述事
    證不合，亦不足採取。
  (六)告訴人雖指訴其等未於本票上蓋章擔任發票人，係他人所偽
    造云云，惟本票上之發票人蓋章，是否為他人偽造，乃極為
    明顯之事，且系爭本票金額高達二百萬元，事關重大權益，
    苟發現其情，信無隱忍不發之理。然被告向法院聲請裁定系
    爭本票准許強制執行，告訴人於八十四年十二月十九日收受
    裁定正本送達後，於八十四年十二月二十八日提起抗告時，
    於「抗告狀」指稱：附表本票金額實為相對人預先交付之保
    證金，並非債務糾紛。相對人取得本票實出於惡意及詐欺，
    就本票無權處分。自簽發至今，未有見票拒絕付款情事，未
    見相對人提示本票請求付款等語，有送達證書、抗告狀影本
    在卷可稽（見偵卷第五一至五八頁）。則告訴人等四人於知
    悉被告以其等為共同發票人聲請本票准許強制執行後，雖提
    起抗告，惟仍無言及於系爭本票係偽造情節，反於事理。又
    如確實為他人偽造，告訴人等四人未於抗告狀內表明，卻遲
    至八十五年三月十五日始具狀提出刑事告訴（見偵卷第三頁
    反面），亦與常情有違。
  (七)告訴人所提出同案被告鐘榮翼與陳志成之對話錄音帶及譯文
    固有：「（陳志成問）我們開這張本票給你們，持有人是誰
    ？（鐘榮翼答）沒有寫明是誰。」、「（陳志成問）票上我
    們之中有幾個簽名？（鐘榮翼答）可能只有建明。」、「（
    陳志成問）為什麼法院寄來的文件，有…？（鐘榮翼答）他
    自己添上去的。」、「（陳志成問）誰添上去的？（鐘榮翼
    答）我們照會的是你們兄弟六人。」等內容（見偵卷第八四
    頁反面至八五頁）。同案被告鐘榮翼雖不否認有上開對話，
    惟其於檢察官訊問時已解釋所謂：「他自己添上去的」一語
    ，係指「他們兄弟自己」而言（見偵卷第六五頁反面、六六
    頁）。且該對話內容語意不明，就同案被告鐘榮翼前一句對
    話為「於本票上簽名可能只有建明（按即江建明）」，又由
    其於陳志成追問時答稱：「我們照會的是你們兄弟六人」以
    觀，同案被告鐘榮翼解釋係指證人江建明兄弟乙節，並非於
    理不通，是尚不能以上開對話內容，即據以認定被告有上開
    擅自於本票上加蓋告訴人之印章之事實。
  (八)證人陳江波固證述：本票未要江建明、甲○○、乙○○、丙
    ○○、丁○○○簽名，戊○○就拿回去，系爭本票上其只看
    到一個指印，不知係何人指印等語（見偵卷第四一頁背面、
    四二頁）。惟該本票尚有證人江建明之「簽名」，並非僅有
    「指印」，可見證人陳江波於看見時，僅為中間過程，故才
    稱：「只看到一個指印」，而非最後之情形。且證人陳雄強
    於偵查時證稱：他們拿本票是在屋內小房間，後來他們兄弟
    回來在庭院等語（見偵卷第四三頁反面）；被告於原審稱：
    …當天人很多，很亂等語（見原審卷第一四頁反面、一五頁
    ），其於本院審理時並稱：…他們不是同時來，來來去去的
    …（見本院更(一)卷第三七頁）；同案被告鐘榮翼於原審稱：
    要蓋本票時，人很多，很亂等語（見原審卷第六三頁）。是
    依被告、同案被告鐘榮翼及證人陳雄強三人所言，當天現場
    人很多，進進出出的，並非一直在同一地點，故縱陳江波當
    天人在現場，亦有可能無法綜觀當天簽蓋本票時之全貌，從
    而陳江波之證詞，自不足以證明被告最後取得本票同意交付
    二百萬元時，只有證人江建明一人簽名並按捺指印之事實。
  (九)再被告固如公訴意旨所指未要求繼承人江正一共同簽發本票
    ，惟被告既係交付金錢與證人江建明兄弟，與繼承人江正一
    無涉，其未要求繼承人江正一共同簽發本票，並無違常理之
    處，不能以之證明被告有偽造犯行。
  (十)又系爭本票關於證人江建明部份，係以簽名按捺指印為之，
    而告訴人等四人部分，則係以蓋章之方式為之，雖有不同之
    處，然有人習慣簽名，有人慣常蓋章，且簽名或蓋章，在法
    律上之效力，亦無差異之處，被告未要求告訴人親自簽名，
    並非事理所無；且依上述，告訴人等四人係因被告要求而回
    來共同簽發本票、證人江建明亦在系爭本票上簽名並按捺指
    印、而被告亦未持有告訴人等四人之印章，從而，即便系爭
    本票上之印章係非本於告訴人等四人之真意所蓋，該本票仍
    不失為真正，是不能僅以被告當時未堅持要求告訴人等四人
    亦應簽名或按捺指印，以杜事後紛爭時徒予告訴人否認之機
    會，而據以認定被告有偽造犯行。
  (十一)至同案被告鐘榮翼於本院前審證稱：合建契約何時簽訂的，
    伊不知情，簽發二百萬元本票當天伊亦不在現場，伊當時並
    沒有要求保障云云（見本院更(三)卷第八四頁）。惟據證人江
    建明、陳江波及被告所言，簽發二百萬元本票當日，同案被
    告鐘榮翼亦在現場（見偵卷第二一反面、四一、三九反面頁
    ，本院上訴卷第五二頁反面），且同案被告鐘榮翼於偵查、
    原審亦自承伊當日在現場（見偵卷第二一頁正反面，原審卷
    第六二至六五頁），是同案被告鐘榮翼於本院前審翻異前詞
    之詞，不足採信。按其本人既已在現場，對現場狀況自有一
    定知悉，則被告自無於取得系爭本票後，再行告知出資之鐘
    榮翼之必要。況其有無告知同案被告鐘榮翼，與系爭本票是
    否係被告偽造亦無直接相關。
六、綜上所述，告訴人之指訴及證人江建明之指證，既存有瑕疵
    ，不能遽予採信。公訴意旨所舉事證，尚不能使本院形成被
    告有罪之確信。此外，本院復查無其他積極事證足資證明被
    告有檢察官所指犯行，依上揭說明，即應諭知無罪之判決。
    原判決論處被告罪刑，尚有違誤。被告上訴意旨否認犯罪，
    為有理由，應由本院將原判決關於被告部分，予以撤銷改判
    ，另為諭知無罪之判決。
據上論斷，應依刑事訴訟法第三百六十九條第一項前段、第三百
六十四條、第三百零一條第一項，判決如主文。
本案經檢察官柯麗鈴到庭執行職務。
中　　華　　民　　國　　96　　年　　8 　　月　　7 　　日
　　　　　　　　　刑事第十七庭  審判長法　官 趙功恆
                                　　  法　官 孫惠琳
                                　　  法　官 陳憲裕
以上正本證明與原本無異。
如不服本判決，應於收受送達後十日內向本院提出上訴書狀，其
未敘述上訴之理由者並得於提起上訴後十日內向本院補提理由書
（均須按他造當事人之人數附繕本）。
                                      書記官 劉育妃
中　　華　　民　　國　　96　　年　　8 　　月　　10　　日
